【裁判字號】    95,上,54
【裁判日期】    950502
【裁判案由】    第三人異議之訴
【裁判全文】
臺灣高等法院臺南分院民事判決  95年度上字第54號
上  訴  人  宏達開發股份有限公司
法定代理人  乙○○
訴訟代理人  陳貴德  律師
被  上訴人  華南商業銀行股份有限公司
法定代理人  甲○○
訴訟代理人  丙○○
上列當事人間請求第三人異議之訴事件，上訴人對於中華民國
95年1月11日臺灣嘉義地方法院第一審判決（94年度訴字第664
號），提起上訴，本院於95年4 月18日言詞辯論終結，判決如
下：
    主  文
上訴駁回。
第二審訴訟費用由上訴人負擔。
    事  實
甲、上訴人方面：
一、聲明：求為判決：（一）原判決廢棄。（二）原審93年度執
    字第15034 號執行事件，就如附表所示建物所為之強制執行
    程序應予撤銷。（三）第一、二審訴訟費用由被上訴人負擔
    。
二、陳述：除與原判決記載之事實相同者予以引用外，並補稱：
    按第三人就執行標的物有足以排除強制執行之權利者，得於
    強制執行程序終結前，向執行法院對債權人提出異議之訴，
    強制執行法第15條定有明文。本件原判決雖以上訴人就附表
    所示系爭之廠房並無所有權，自無權依上揭規定排除強制執
    行云云。然上訴人占有並取得附表所示廠房之處分權，此有
    上訴人於原審提出之協議書、點交紀錄、及建物所有權移轉
    及權利義務承擔協議書為證，系爭廠房雖為未辦理保存登記
    之建物，然於被上訴人查封時，業已由上訴人占有之客觀事
    實，足以證明上訴人有正當權源排除強制執行。原審忽略上
    訴人占有及事實上處分權相結合之事實，而認上訴人提起第
    三人異議之訴並非有據，殊有違誤。
三、證據：引用原審之立證方法。
乙、被上訴人方面：
一、聲明：求為判決如主文所示。
二、陳述：除與原判決記載之事實相同者予以引用外，並補稱：
（一）上訴人並非系爭建物之所有權人：上訴人係以所有權人地
      位提起第三人異議之訴，而上訴人於民國（下同）95年 3
      月30日提出之上訴理由狀中，亦未以所有權人之地位主張
      權利，其所主張者乃系爭建物為違章建築，則縱上訴人與
      第三人茂永股份有限公司（下稱茂永公司）間，就系爭建
      物之交易行為屬實，上訴人亦僅取得事實上之處分權，至
      於其交易行為是否屬實，及上訴人是否取得事實上之處分
      權，均與本案無關。
（二）系爭執行標的物為第三人茂永公司所有：
    1.最高法院62年臺上字第2414號判例謂：「不動產物權依法
      律行為而取得者，非經登記不生效力，為民法第758 條所
      明定，此項規定並不因不動產為違章建築而有例外。」是
      買受違章建築者，仍須登記始能取得所有權。
    2.本件執行增建物既屬違章建築，依上揭判例意旨，即違章
      建築是未經主管機關審查許可，也無執照擅自建造之建物
      ，在法律上並沒有所有權之保障。據此縱依上訴人所稱已
      向第三人茂永公司買受該增建物，但本案執行增建物仍未
      能依法辦理登記，故上訴人仍未能取得所有權，其所受讓
      者僅為事實上處分權能，是執行增建物現仍為第三人茂永
      公司所有，上訴人自無排除強制執行之權利。
（三）上訴人縱有事實上之處分權，亦不能排除強制執行：按第
      三人異議之訴，必就執行標的物有足以排除強制執行之權
      利者，始得謂其強制執行之異議權存在，此觀強制執行法
      第15條之規定自明。所謂就執行標的物有足以排除強制執
      行之權利者，係指對於執行標的物有所有權、典權、留置
      權、質權存在情形之一者而言，占有依民法第940 條之規
      定，不過對於物有事實上管領之力，自不包含在內，最高
      法院著有44年臺上字第721 號判例足參。上訴人既自認對
      系爭建物無所有權，縱其業已取得事實上之處分權，依上
      揭說明，亦無權排除強制執行。
三、證據：除引用原審之立證方法外，並補提民事判例要旨影本
    1件。
    理  由
一、被上訴人之法定代理人原為許德南，於95年2 月間改由甲○
    ○接任，既有華南商業銀行總行函在卷足稽，並據被上訴人
    具狀聲明由甲○○承受訴訟，經核並無不合，應予准許，合
    先敘明。
二、上訴人起訴主張：如附表所示未為保存登記之廠房，原係債
    務人茂永公司所有，因該公司向宏大租賃股份有限公司（下
    稱宏大公司）申請往來租賃額度新臺幣（下同）5,000 萬元
    ，並開立相關借據，擔保如期清償，然茂永公司於89年1 月
    間財務發生困難無法支付本息時，由該公司於89年1 月24日
    ，將如附表所示之廠房作價800 萬元，抵償積欠宏大公司之
    部分欠款，並於89年1 月28日將該廠房點交宏大公司，宏大
    公司取得上開產權後，因與上訴人間之債務關係，於91年10
    月20日，將該產權出售與上訴人，並已點交在案。詎被上訴
    人竟以茂永公司為債務人，向原審聲請強制執行，經原審以
    93年度執字第15034 號受理執行查封進行拍賣中，上訴人為
    如附表所示廠房之所有權人，爰依強制執行法第15條規定，
    提起第三人異議之訴等語。被上訴人則以：系爭建物並未辦
    理保存登記，上訴人自前手輾轉取得者，僅為事實上之處分
    權，並無所有權，依法不得排拒被上訴人之強制執行等語，
    資為抗辯。
三、經查上訴人主張被上訴人以茂永公司為債務人，向原審聲請
    強制執行系爭建物，原審以93年度執字第15034 號受理執行
    查封進行拍賣中之事實，既為被上訴人所不爭執，並有該原
    審執行案卷足稽，自堪信實。惟上訴人另主張其為系爭建物
    之所有權人，自得排除系爭強制執行之進行乙情，既為被上
    訴人所堅詞否認，並以上揭情詞置辯，致兩造互有爭議。是
    本件所應審究者，厥為上訴人對系爭建物是否有所有權，得
    據以提出第三人異議之訴乙情而已。
四、按不動產物權，依法律行為而取得、設定、喪失及變更者，
    非經登記不生效力，民法第 758條定有明文。又違章建築雖
    然不能辦理所有權登記，但仍得為交易之標的物，且因其性
    質上屬於不動產，故買受違章建築者，仍須登記，始能取得
    所有權，不能因違章建築不能登記，而謂不適用民法物權編
    關於登記之規定，最高法院著有 43年臺上字第856號判例在
    案。次按就未辦理保存登記之建築物為讓與時，雖因未辦理
    保存登記致不能辦理所有權移轉登記，該建築物之所有權不
    能發生讓與之效力，但受讓人與讓與人間非不得約定將該建
    築物之事實上處分權讓與於受讓人，亦有最高法院74年臺上
    字1317號判決意旨足參。經查系爭如附表所示建物並未辦理
    保存登記，既為兩造所不爭執，則揆諸上揭實務見解說明，
    該建物自無法為所有權之移轉登記，上訴人縱居於買受人之
    地位，亦因未具備民法第 758條所定之不動產依法律行為取
    得之生效要件，自未發生讓與所有權之效力，上訴人所取得
    者，僅系爭建物之事實上處分權而已，故上訴人主張其屬系
    爭建物之所有權人，已非有據。
五、又按第三人異議之訴，必就執行標的物有足以排除強制執行
    之權利者，始得謂其強制執行之異議權存在，此觀強制執行
    法第15條之規定自明。而所謂就執行標的物有足以排除強制
    執行之權利者，係指對於執行標的物有所有權、典權、留置
    權、質權存在情形之一者而言，占有依民法第940 條之規定
    ，不過對於物有事實上管領之力，自不包含在內，亦有最高
    法院44年臺上字第721 號判例意旨可佐。本件上訴人對系爭
    建物並無所有權，既有如前述，則縱其業已取得系爭建物之
    占有，且有事實上之處分權，因仍不該當於就執行標的物有
    足以排除強制執行權利之要件，從而上訴人以其係系爭建物
    所有權人之地位提起本訴，請求撤銷系爭建物之強制執行程
    序，亦屬無據，不應准許。
六、綜上所述，原審為上訴人敗訴之判決，經核認事用法並無不
    合。上訴意旨猶執陳詞指摘原判決不當，求予廢棄改判，為
    無理由，應予駁回。
七、據上論結，本件上訴為無理由，應依民事訴訟法第449條第1
    項、第78條，判決如主文。
中    華    民    國    95    年    5    月     2     日
                  民事第四庭  審判長法  官  王惠一
                                    法  官  蘇重信
                                    法  官  林永茂
上為正本係照原本作成。
如對本判決上訴，須於判決送達後20日內向本院提出上訴狀，未
表明上訴理由者，應於上訴後20日內，向本院提出理由書（須附
繕本）。
中    華    民    國    95    年    5    月     2     日
                                    書記官  謝素嬿
                                               K


司法院資訊處製作；財團法人民間司法改革基金會備份。
